臺灣臺北地方法院民事判決　　　　　　 95年度訴字第10034號
原　　　告　丙○○
被　　　告　乙○○
訴訟代理人　甲○○
上列當事人間請求拆除地上物返還土地事件，本院於民國96年2
月14日言詞辯論終結，判決如下：
    主      文
被告應將坐落台北市○○區○○段一小段九地號如附圖所示ａ部
分一八五平方公尺土地之地上物拆除並將該土地返還予原告及其
他全體共有人。
訴訟費用由被告負擔。
本判決於原告以新台幣壹佰捌拾壹萬玖仟元為被告供擔保後，得
假執行。
    事實及理由
一、原告主張：坐落台北市○○區○○段1小段9地號土地為兩造
    及萬芳國宅社區1千餘住戶共有，被告並為其上門牌號碼台
    北市○○街30巷2之4號1樓建物（下稱系爭建物）之所有權
    人，系爭建物前所有權人即訴外人藤春耕未經其他共有人同
    意，擅自在上開地號如附圖所示a部分185平方公尺土地（下
    稱系爭土地）私設矮牆，占用系爭建物周圍之系爭土地已久
    ，被告於民國94年底購得系爭建物及基地，將系爭土地上原
    矮牆加設欄杆及大門，並將所占用之地鋪設水泥，作為私人
    停車位使用，而排除其他共有人之使用，已妨害到其他共有
    人之所有權及全體共有之利益，爰依民法第767條、第821條
    規定，請求被告拆除系爭土地之地上物圍牆、欄杆、大門等
    ，並返還共有之系爭土地予其他全體共有人等語。並聲明：
    如主文所示。
二、被告辯稱：系爭土地上之矮牆已由藤春耕設置20年之久，被
    告於94年底購得系爭建物後，因系爭建物面對台北市○○街
    30 巷馬路與側臨馬路十字路口，常有車輛快速行駛，為保
    護家人安全，始於矮牆上架設欄杆，並將原有大門翻新加寬
    ，防止小孩從矮牆掉落馬路，水泥地未鋪設前淤泥、落葉堆
    積，大樓之化糞池亦坐落在系爭土地，孳生蚊蟲及惡臭，為
    解決問題始雇工整理鋪設水泥地，並未用於私人車位，台北
    市政府都市發展局、建管處人員亦多次到府檢查，結果並無
    違反法規，故免拆除，且被告亦無原告所指排除其他共有人
    使用，被告之妻甲○○尚提供系爭土地作為社區媽媽讀書會
    使用，無拆除之必要等語。並聲明：原告之訴及假執行之聲
    請均駁回。
三、兩造不爭執之事實：
（一）坐落台北市○○區○○段1小段9地號土地為兩造及萬芳國
      宅社區1千餘住戶共有，被告並為其上系爭建物之所有權
      人。
（二）爭建物周圍之系爭土地範圍內之地上物圍牆、欄杆、大門
      等，為被告繼受自前手藤春耕，或自行加蓋。
四、得心證之理由：
    原告主張被告未經原告及其他全體共有人之同意，占有系爭
    土地設置上開地上物，構成無權占有等情，被告則以前揭情
    詞置，是兩造爭執點，厥在於：被告是否有合法占有權源？
    茲分述如下：
（一）按所有人對於無權占有其所有物者，得請求返還之，對於
      妨害其所有權者，得請求除去之；各共有人對於第三人，
      得就共有物之全部為本於所有權之請求，但回復共有物之
      請求，僅得為共有人全體之利益為之，民法民法第767條
      前段、中段、第821條分別定有明文。而所謂利益，係指
      客觀之法律上利益而言，至於他共有人主觀上有無行使回
      復共有物請求權之意思及實際上是否受有利益，均非所問
      （最高法院58年度台上字第872號、84年度台上第339號判
      例參照）。又各共有人，按其應有部分，對於共有物之全
      部，有使用收益之權，民法第818條亦有明文。則未經共
      有人協議分管之共有物，共有人對共有物之特定部分占用
      收益，須徵得他共有人全體之同意。如未經他共有人同意
      而就共有物之全部或一部任意占用收益，他共有人得本於
      所有權請求除去其妨害或請求向全體共有人返還占用部分
      （最高法院74年度第2次民事庭會議決定（三）、76年度
      台上字第821號裁判要旨參照）。
（二）而系爭土地之地上物大門左側矮牆之下半段係因系爭建物
      基地與路面有高低差並為擋土，由建商所設置，上半段及
      右側矮牆係系爭建物前手藤春耕所設置，其上欄杆及大門
      均係被告所設置，且就系爭土地之使用，被告或其前手藤
      春耕並未與其他共有人有何分管協議等情，業據原告陳明
      在卷，且為被告所不否認（見本院95年11月22日筆錄、96
      年1月4日勘驗測量筆錄、96年2月14日筆錄），被告既未
      能舉證證明其本人或藤春耕就共有之系爭土地已與全體土
      地所有權人達成分管之協議，其本人或藤春耕自無單獨使
      用權，藤春耕亦無自行與被告為分管約定之權限，是被告
      縱辯稱系爭土地上之矮牆係由藤春耕於20年前設置並交付
      系爭土地予被告使用之事實，亦不得據以對原告主張其有
      合法之占有權源。且系爭土地位於被告所有系爭建物周圍
      ，並以圍牆、欄杆、大門與外隔離，而成為系爭建物之庭
      院，被告復放置物品且曾作為停車使用等情，有現場照片
      及本院96年1月4日勘驗測量筆錄在卷可稽，足見系爭土地
      現由被告占用中，他共有人自得本於所有權請求除去其妨
      害或請求向全體共有人返還占用部分，是被告辯稱並無排
      除其他共有人使用，非無權占有云云，殊無足採。
（三）如上所述，原告為系爭土地之共有人，按其應有部份，對
      共有物之全部，有使用收益之權，被告未經共有人全體同
      意分管，占有使用系爭土地特定部份，除另有法律特別規
      定外，仍應依前揭民法之規定，以定共有人間之權益關係
      ，是被告所辯系爭土地之地上物圍牆係免拆除之違建，其
      為家人安全及環境衛生始設置欄杆、改建大門及整地等語
      ，縱然屬實，亦均與其於民法上是否有占有權源無關，自
      難認被告就系爭土地有合法占有權源。
五、綜上所述，原告主張被告係無權占有，本於民法第767條、
    第821條規定，為全體共有人之利益，訴請被告拆除前開地
    上物並將占用之系爭土地返還原告及其他全體共有人，為有
    理由，應予准許。
六、本件事證已臻明確，兩造其餘之攻擊、防禦方法，核與本件
    判決結果不生影響，爰毋庸一一論述，併此敘明。
七、原告陳明願供擔保，聲請宣告假執行，經核要無不合，爰酌
    定相當擔保金額准許之。
八、據上論結，本件原告之訴為有理由，爰依民事訴訟法第78條
    ，判決如主文。
中　　華　　民　　國　　96　　年　　3 　　月　　7 　　日
                  民事第六庭  法　官　蕭清清
以上正本係照原本作成
如對本判決上訴，須於判決送達後20日內向本院提出上訴狀
中　　華　　民　　國　　96　　年　　3 　　月　　7 　　日
                　　　　　　  書記官　林秀娥
